臺灣臺南地方法院刑事判決
111年度金簡上字第1號
上  訴  人  臺灣臺南地方檢察署檢察官
被      告  謝昱賢


上列上訴人因被告違反洗錢防制法等案件，不服本院中華民國11
0年12月23日第一審判決（110年度簡字第2731號，偵查案號：臺
灣花蓮地方檢察署110年度偵字第2427號及臺灣臺南地方檢察署1
10年度偵字第20606、26568號移送併辦），提起上訴並移送併辦
（案號：110年度偵字第23163號），本院管轄之第二審合議庭判
決如下：
    主  文
原判決撤銷。
謝昱賢幫助犯洗錢防制法第十四條第一項之洗錢罪，累犯，處有
期徒刑叁月，併科罰金新臺幣叁萬元，罰金如易服勞役，以新臺
幣壹仟元折算壹日。    
    事實及理由
一、犯罪事實
    謝昱賢係具一般智識之成年人，能預見提供金融帳戶可能作
    為他人收受、提領財產犯罪所得使用，他人提領後即產生遮
    斷金流以逃避國家追訴、處罰之效果，竟基於幫助洗錢及幫
    助詐欺取財之不確定故意，於民國110年1月底至2月初某日
    ，在臺南市南區健康路「85度C」，將其所申設元大商業銀
    行帳號000-00000000000000號帳戶（下稱本件帳戶）之存摺
    、提款卡及密碼交付給自稱「簡銘奕」之成年人，容任身分
    不詳之詐騙者取得本件帳戶之存摺、提款卡及密碼後，用以
    接收並提領行騙匯款，而幫助他人掩飾、隱匿騙款之去向暨
    所在。嗣不詳詐騙者基於意圖為自己不法所有之詐欺取財及
    洗錢之犯意，以如附表編號一至五所示時間、方式，對如各
    編號所示之告訴人實施詐術，使渠等均陷於錯誤，依指示將
    附表編號一至五所示之款項，匯入本件帳戶內，並將之提領
    一空，附表編號一至五所示匯入本件帳戶之款項因而不知去
    向，資金流動軌跡遭遮斷，後續難以循線追查不法犯罪所得
    ，致生掩飾不法犯罪所得真正去向之結果。
二、證據能力之說明
    本件認定犯罪事實所引用之下列供述證據，經提示當事人均
    同意其證據能力（見本院卷第88至89頁），本院審酌該等審
    判外陳述作成當時之過程、內容、功能等情況綜合判斷，認
    具備合法可信之適當性保障，與起訴待證事實具關連性且無
    證據價值過低之情形，均有證據能力，得採為認定事實之基
    礎。又以下引用之物證及書證等非供述證據，並無證據證明
    係公務員違背法定程序所取得，且當事人均未有主張排除之
    爭執，復無使用禁止之情形，亦皆有證據能力，得作認定本
    案犯罪事實之判斷依據。
三、認定犯罪事實所憑之證據及理由
　㈠訊據被告謝昱賢於原審及本院審理時均坦承上開犯罪事實並
    認罪不諱（見原審易字卷第44至46頁、本院卷第87、97頁）
    ，核與附表所示告訴人等於警詢之指述相符（依序見本訴之
    歸仁分局警卷第35至37、55至56頁、併案20606號偵卷第7至
    9頁、併案26568號之臺中第六分局警卷第11至13頁、併案23
    163號之歸仁分局警卷第11至12頁），並有本件帳戶開戶資
    料及交易明細（併案23163號之歸仁分局警卷第27至37頁）
    、附表各編號所示匯款之網路轉帳交易明細、存摺內頁明細
    （依序見本訴之歸仁分局警卷第39、59至61頁、併案20606
    號偵卷第35頁、併案26568號之臺中第六分局警卷第17頁、
    併案23163號之歸仁分局警卷第13頁上方）、附表編號一、
    二所示告訴人提出之LINE對話紀錄（依序見本訴之歸仁分局
    警卷第40至41、63至67頁）在卷可稽，足認被告之自白與事
    實相符，堪認無誤。
　㈡按行為人對於構成犯罪事實，預見其發生而其發生並不違反
    其本意者，以故意論，刑法第13條第2 項定有明文。又幫助
    犯之成立，以行為人主觀上認識被幫助者正欲從事犯罪或係
    正在從事犯罪，且該犯罪有既遂之可能，而其行為足以幫助
    他人實現構成要件者，即具有幫助故意，並不以行為人確知
    被幫助者係犯何罪名為必要，只要概略認識該特定犯罪之不
    法內涵即可。眾所周知，金融帳戶係銀行業者與特定個人約
    定金融交易之專屬識別，開戶資格與條件原則上並無特殊限
    制，且得同時在不同金融機構申請多數存款帳戶使用，並無
    借用他人帳戶使用之必要。縱遇特殊情況而需交付他人使用
    ，亦必深入瞭解用途及合理性，始予提供，倘若交予不明人
    士，極易被利用作為收受及提領財產犯罪所得使用之犯罪工
    具。況從事財產犯罪之不法份子，為掩飾其不法行徑，以避
    免執法人員循線查緝，經常利用他人存款帳戶暨印章、提款
    卡暨密碼，以確保犯罪所得免遭查獲，類此案件在社會上層
    出不窮，亦屢經報章雜誌、電視、廣播等新聞媒體及電子網
    路再三披露，衡諸目前社會資訊之普及程度，一般人對上情
    均應知之甚詳，故避免此等專屬性甚高之物品被不明人士利
    用為與財產有關之犯罪工具，亦為一般生活認知所應有之認
    識。是依一般人之社會通念，若見他人不以自己名義申請帳
    戶，反而收購或借用別人之金融帳戶以供使用，並要求提供
    提款卡及告知密碼，則提供金融帳戶者主觀上應認識該帳戶
    可能作為對方收受、提領特定犯罪所得使用，對方提領後會
    產生遮斷金流以逃避國家追訴、處罰之效果。本件被告係具
    正常智識且有相當工作經驗及社會閱歷之成年人，對前述社
    會情況當有所悉，詎猶為之，顯然不顧提供金融帳戶之後果
    ，乃牽涉涵括詐欺取財、洗錢在內之不法用途，有意識地提
    供金融帳戶，不論名目是變賣、出租或出借，抑有無對價或
    報酬，更不管受告知之用途為何，往往助益詐欺取財、洗錢
    等犯罪之遂行，且在無法獲悉、無從追索實際使用者之情況
    下，於交付帳戶當時無防果措施，寄出之後，亦再也無法制
    止助益詐欺、洗錢等犯罪之遂行，造成掩飾、隱匿金流之結
    果，形成了犯罪循索查緝之阻礙。本件被告提供其上揭帳戶
    時，既能預見帳戶可能被不法份子用以當作詐欺犯罪之人頭
    帳戶，供被害人匯入被害款項後，不法份子提領詐騙款項之
    用，則在不法份子提領該等犯罪所得後，即會產生遮斷資金
    流動軌跡以逃避國家追訴、處罰之效果，其所認知之不法，
    自包括詐欺取財與洗錢，其主觀上有提供帳戶將幫助詐欺，
    且幫助遮斷金流以阻隔查緝贓款流向暨所在之認知，殆無疑
    義。綜上，被告放縱他人使用其上揭帳戶，容任所生之流弊
    與後果，洵有助益詐欺取財及幫助他人掩飾、隱匿詐欺所得
    去向與所在之不確定故意，事證明確，犯行洵堪認定，應依
    法論科。
四、論罪
　㈠按行為人提供金融帳戶提款卡及密碼予不認識之人，非屬洗
    錢防制法第2條所稱之洗錢行為，不成立同法第14條第1項一
    般洗錢罪之正犯；如行為人主觀上認識該帳戶可能作為收受
    及提領特定犯罪所得使用，他人提領後即產生遮斷資金流動
    軌跡以逃避國家追訴、處罰之效果，仍基於幫助之犯意而提
    供，應論以幫助犯同法第14條第1項之一般洗錢罪(最高法院
    108年度台上大字第3101號刑事裁定意旨參照)。而被告提供
    上開帳戶資料與詐欺集團，當可使詐欺集團成員自該帳戶提
    領詐得款項轉為現金而遮斷資金流動，故依上開說明，被告
    將帳戶交付他人之行為，亦對洗錢犯行產生助益，而應論以
    幫助一般洗錢罪。是核被告所為，係犯刑法第30條第1項、
    洗錢防制法第14條第1項之幫助犯一般洗錢罪，併犯刑法第3
    0條第1項、第339條第1項之幫助詐欺取財罪。起訴書及110
    年度偵字第20606、26568號併辦意旨書雖均未認被告涉犯刑
    法第30條第1項、洗錢防制法第14條第1項之幫助洗錢罪(另
    起訴書理由記載被告不構成一般洗錢罪正犯)，但此部分業
    經公訴檢察官補充論罪法條(見原審易字卷第44頁、本院卷
    第87頁)，且與原起訴之罪名有裁判上一罪關係（詳如下㈡所
    述），無礙於被告防禦權，本院自得併與審究，且既然經公
    訴檢察官補充罪名，本院即無庸再變更起訴法條。　　
  ㈡被告以單一行為，幫助詐欺如附表所示告訴人5人，及幫助掩
    飾或隱匿如附表所示犯罪所得之去向及所在，為想像競合犯
    ，應依刑法第55條前段規定，從一重之幫助洗錢罪論處。
　㈢檢察官就如附表編號三、四、五所示部分移送併辦，雖未在
    檢察官起訴範圍，然因與起訴部分有想像競合之裁判上一罪
    關係，已如前述，為起訴效力所及，本院自應併予審理。
　㈣刑之加重減輕：
　⒈被告前因酒後駕車之公共危險案件，法院分別判處有期徒刑2
    月、3月並裁定應執行有期徒刑4月確定，並於107年3月21日
    易科罰金執行完畢，有其前案紀錄表在卷可稽（本院卷第23
    至24頁），被告受徒刑之執行完畢，於五年以內之110年1、
    2月間，故意再犯本件有期徒刑以上之罪，為累犯。司法院
    釋字第775號解釋意旨雖謂：「刑法第47條第1項規定不分情
    節，基於累犯者有其特別惡性及對刑罰反應力薄弱等立法理
    由，一律加重最低本刑，於不符合刑法第59條所定要件之情
    形下，致生行為人所受之刑罰超過其所應負擔罪責之個案，
    其人身自由因此遭受過苛之侵害部分，對人民受憲法第8條
    保障之人身自由所為限制，不符憲法罪刑相當原則，牴觸憲
    法第23條比例原則。於此範圍內，有關機關應自本解釋公布
    之日（108年2月22日）起二年內，依本解釋意旨修正之。於
    修正前，為避免發生上述罪刑不相當之情形，法院就該個案
    應依本解釋意旨，裁量是否加重最低本刑。」然依該解釋意
    旨觀之，就現行刑法第47條第1項規定「加重最高本刑」部
    分並未宣告違憲，只有在無法適用刑法第59條在內之減刑規
    定，法院認為個案應量處最低法定刑，否則將有違罪刑相當
    之情形下，方應依上開解釋意旨權衡，裁量不加重最低本刑
    ，並宣告最低本刑（最高法院108年度台上字第338、976、1
    491、2268、2828號判決意旨同此見解）。衡酌被告除上揭
    公共危險前科外，於110年間復涉犯另件酒後駕車之公共危
    險案件，對刑罰執行之反應力薄弱，甚為明顯，本件個案適
    用刑法第47條第1項累犯加重規定，加重其法定最低度刑（
    即量處逾有期徒刑2月之刑度），並無前揭解釋文所載致行
    為人所受刑罰超過其所應負擔罪責之情事，爰依刑法第47條
    第1項之規定加重其刑。
　⒉被告係基於幫助之犯意而為一般洗錢罪，應依刑法第30條第2
    項規定，按正犯之刑減輕之。又被告於審判中自白洗錢犯罪
    ，併依洗錢防制法第16條第2項規定減輕其刑，並依法先加
    後遞減之。　
五、原判決撤銷改判之理由與量刑
　㈠原審以被告上開犯行罪證明確，予以論罪科刑，固非無見。
    惟查：被告於原審判決後，因有裁判上一罪關係之如附表編
    號五所示犯罪事實移送至上訴審併案審理，為起訴效力所及
    ，原審未及審酌，致有「已受請求事項未予判決」之違法，
    容有未洽；又本案依刑法第47條第1項累犯規定加重其最低
    法定本刑，並無過苛之情，不符合釋字755解釋意旨，原審
    認不應依累犯加重其刑，適用法則不當，亦有未洽。檢察官
    上訴指摘原審未及審酌附表編號五所示犯罪事實，致未併予
    審理，認事用法未洽，為有理由，應由本院將之撤銷改判，
    以期適法。
　㈡爰以行為人之責任為基礎，審酌被告提供金融帳戶助益他人
    詐欺取財及掩飾、隱匿犯罪所得之去向暨所在，雖其本身未
    實際參與詐欺取財及洗錢之犯行，相對於正犯之責難性較小
    ，然造成告訴人之財產損害，且致國家查緝犯罪受阻、所生
    危害非輕，兼衡酌被告於法院訊問時終能坦白承認，迄未與
    告訴人等和解或賠償損害之犯罪後態度，及其犯罪動機、目
    的、手段、告訴人等所受財損金額、構成累犯以外之其他前
    科素行、陳明之智識程度與家庭經濟生活狀況（見本院卷第
    98頁）等一切情狀，量處如主文第二項所示之刑，並就併科
    罰金部分，諭知易服勞役之折算標準。 
六、沒收之說明
    洗錢防制法第18條第1項規定，並無「不問屬於犯罪行為人
    與否」之要件（絕對義務沒收），當以屬於（按指實際管領
    ）犯罪行為人者為限，始應（相對義務）沒收。被告雖提供
    上開金融帳戶予不詳詐騙者使用，惟依卷內現有之資料，並
    無證據可資認定被告有何因本案犯行而取得對價之情形，且
    該等遭被告掩飾暨隱匿之各該受騙款項，業遭不詳詐騙者提
    領完畢（見併案23163號之歸仁分局警卷第29至30、33至36
    頁本件帳戶交易明細），查無屬於被告之財物或犯罪所得，
    被告既無任何犯罪所得，自無從依上開規定或刑法第38條之
    1第1項規定宣告沒收、追徵。
七、適用之法律
    刑事訴訟法第455條之1第1項、第3項、第369條第1項前段、
    第364條、第299條第1項前段，洗錢防制法第2條第2款、第1
    4條第1項、第16條第2項，刑法第11條、第30條、第339條第
    1項、第55條、第47條第1項，第42條第3項前段，刑法施行
    法第1條之1第1項。
本案經臺灣花蓮地方檢察署檢察官曾開源提起公訴，臺灣臺南地
方檢察署檢察官黃莉琄、吳維仁移送併辦，檢察官黃莉琄提起上
訴，檢察官謝欣如到庭執行職務。
中　　華　　民　　國　　111 　年　　4 　　月　　21　　日
　　　　　　　　　刑事第五庭  審判長法　官　鍾邦久 
                                    法  官  蔡奇秀
                                    法  官  林欣玲
以上正本證明與原本無異。
本件不得上訴。
　　　　　　　　　　　              書記官  莊文茹
中　　華　　民　　國　　111 　年　　4 　　月　　21　　日
附錄本案論罪科刑法條：
洗錢防制法第2條
本法所稱洗錢，指下列行為：
一、意圖掩飾或隱匿特定犯罪所得來源，或使他人逃避刑事追訴
    ，而移轉或變更特定犯罪所得。
二、掩飾或隱匿特定犯罪所得之本質、來源、去向、所在、所有
    權、處分權或其他權益者。
三、收受、持有或使用他人之特定犯罪所得。

洗錢防制法第14條
有第二條各款所列洗錢行為者，處7年以下有期徒刑，併科新臺
幣5百萬元以下罰金。
前項之未遂犯罰之。
前二項情形，不得科以超過其特定犯罪所定最重本刑之刑。

中華民國刑法第339條
意圖為自己或第三人不法之所有，以詐術使人將本人或第三人之
物交付者，處5年以下有期徒刑、拘役或科或併科50萬元以下罰
金。
以前項方法得財產上不法之利益或使第三人得之者，亦同。
前二項之未遂犯罰之。

附表：
編號 告訴人 詐騙時間及方式 匯款時間、金額(新臺幣)  一 張家瑋 詐欺集團成年成員於110年2月7日18時36分前某時許，在網路上刊登快速賺錢之廣告，致張家瑋瀏覽後，以通訊軟體LINE與其上所載之暱稱「浴火重生」帳號聯繫，「浴火重生」即佯稱：得匯款投注獲利云云，致張家瑋陷於錯誤，並依對方指示將右列款項匯入本件帳戶，嗣後卻告知未中獎，亦未按承諾退款20％、無從聯繫，張家瑋察覺有異，始知受騙。 110年2月7日18時36分許 1萬元  二 蘇珮瑄 詐欺集團成年成員於110年2月7日19時前某時許，在YOUTUBE網站上刊登投資運彩之廣告，蘇珮瑄瀏覽後，以通訊軟體LINE與其上所載之暱稱「浴火重生」之帳號聯繫，「浴火重生」即佯稱：得匯款投注獲利，保本2成云云，致蘇珮瑄陷於錯誤，並依對方指示將右列款項匯入本件帳戶，嗣後欲兌換彩金時，上開帳號即無從聯繫，蘇珮瑄察覺有異，始知受騙。 110年2月7日19時9分許 1萬元     110年2月8日18時58分許 1萬元  三 葉怩君 詐欺集團成年成員於110年2月11日前某時許，在YOUTUBE網站上刊登投資運彩之廣告，葉怩君瀏覽後，以通訊軟體LINE與其上所載之暱稱「浴火重生」、「奇蹟飛哥」之群組聯繫，上開群組即佯稱：得匯款參加比賽，贏得比賽可獲利云云，致葉怩君陷於錯誤，並依對方指示將右列款項匯入本件帳戶，嗣後欲兌換獲利時，上開帳號即無從聯繫，葉怩君察覺有異，始知受騙。 110年2月11日22時8分許 1萬元   四 郭芷君 詐欺集團成年成員先於109年12月24日前某時，在YouTube網站上刊登投資運彩之廣告，郭芷君瀏灠該網站後，以通訊軟體LINE與暱稱「浴火重生」之人聯繫，「浴火重生」即佯稱：可為其投資運動彩，下單會有憑證，比賽結束後如有獲利才會抽成云云，致郭芷君陷於錯誤，並依對方指示將右列款項匯入本件帳戶，隨後上開帳號即無從聯繫，無法查知投資結果，郭芷君察覺有異，始知受騙。 110年2月9日23時48分許 2萬元   五 林奕志 詐欺集團成年成員於110年1月19日23時前某時許，在YouTube網站上刊登投資訊息之廣告，致林奕志瀏覽後，以通訊軟體LINE與其上所載之暱稱「浴火重生」、「奇蹟飛哥」之群組聯繫，上開群組即佯稱：得匯款投資獲利云云，致林奕志陷於錯誤，依對方指示將右列款項匯入本件帳戶，隨後上開帳號即無從聯繫，無法查知投資結果，林奕志察覺有異，始知受騙。 110年2月3日23時54分許 2萬元